【裁判字號】    99,台上,790
【裁判日期】    990204
【裁判案由】    殺人
【裁判全文】
最高法院刑事判決              九十九年度台上字第七九０號
上  訴  人  甲○○
            乙○○
            丙○○
上列上訴人等因殺人案件，不服台灣高等法院台中分院中華民國
九十八年十一月十八日第二審判決（九十八年度上重訴字第一五
號，起訴案號：台灣台中地方法院檢察署九十七年度少連偵字第
八七、一０九號，九十七年度偵字第二三九００號），提起上訴
，本院判決如下：
    主  文
上訴駁回。
    理  由
按刑事訴訟法第三百七十七條規定，上訴於第三審法院，非以判
決違背法令為理由，不得為之。是提起第三審上訴，應以原判決
違背法令為理由，係屬法定要件。如果上訴理由書狀並未依據卷
內訴訟資料，具體指摘原判決不適用何種法則或如何適用不當，
或所指摘原判決違法情事，顯與法律規定得為第三審上訴理由之
違法情形，不相適合時，均應認其上訴為違背法律上之程式，予
以駁回。本件上訴人甲○○上訴意旨略謂：(一)、被害人張家豪固
受顱骨骨折等傷而死亡，但究係遭受何人、利用何物所加害？甲
○○在衝突中有無持用堅硬之棍棒？攸關是否應成立共同正犯共
負刑責；又整起事件延續進行數小時，加害之一方究竟係於何時
，將原有之傷害意思變更為殺人犯意，攸關重罪成立之認定，原
審均未詳加調查，復未詳細說明理由，自有證據調查職責未盡及
判決理由不備之違誤。(二)、甲○○既已自首，為何不能獲得減刑
？原審未說明原因，亦有判決理由欠備之違失。(三)、甲○○有妻
小待養，原判決不確實依刑法第五十七條予以輕判，實有判決不
適用法則之違法。另上訴人乙○○上訴意旨略稱：乙○○教育程
度不高，涉世未深，交友不慎，一時失慮而參與本件殺人之事，
犯罪後已經坦白認錯，現又與被害人家屬進行民事和解中，縱然
尚未達成，仍請念及上情，除再依自首減輕其刑規定減刑外，更
為益輕之刑。上訴人丙○○上訴意旨略以：乙○○、武○○（基
本資料詳卷，行為時係未滿十八歲之少年，業經另案判刑確定）
雖在偵查中咸稱丙○○有參與本件殺人犯行，但據主謀之甲○○
與友人洪志偉（已經原審判刑確定）在警詢時，一致供明丙○○
未參與毆擊被害人；乙○○在警詢中，亦謂「不清楚丙○○有無
動手」，足見其等所言非但先後不一，且彼此齟齬，原判決竟採
為認定丙○○共同犯罪之依據，顯有認定事實與證據不相適合之
判決理由矛盾情形。(二)、丙○○和被害人既不相識，又無怨隙，
且無債權債務關係，丙○○豈有予以殺害之動機？原審不加細察
，復罔顧被害人先前已遭甲○○等人圍毆，可能有瀕死情形，丙
○○縱然後來參加，當依「所犯輕於所知，從其所犯」之法則，
從輕認定、量刑，乃竟不為，自有判決不適用法則之違法各云云
。惟查：(一)、證據之取捨及事實之認定，俱屬事實審法院自由裁
量判斷之職權，此項職權之行使，倘不違背客觀存在之經驗法則
或論理法則，即無違法情形存在，觀諸刑事訴訟法第一百五十五
條第一項規定甚明。又供述證據雖先後不一或彼此稍異，如其基
本事實之陳述並無差別，審理事實之法院自得斟酌其他調查所得
之證據資料，予以綜合判斷，定其取捨，非謂其中一有不符，即
應全部不能採用。再同法第三百七十九條第十款所稱應於審判期
日調查之證據，係指與待證事實有重要關係，在客觀上認為有調
查之必要性，為認定事實、適用法律之基礎者而言，若事實並無
不明，自毋庸為無益之調查，亦無證據調查職責未盡之違法可言
。本件原判決主要係依憑乙○○、許瑋剛（已經判刑確定）及武
○○一致指證甲○○居於主導、指揮地位，指示高、許二人拿電
線勒被害人頸部；高、許尚供稱甲○○叫武○○拿塑膠袋套於被
害人頭上，以便置於死地；高、武另謂甲○○與洪志偉及綽號「
東東」之丙○○皆持鋁棒共同或輪流毆擊被害人；高更直言在山
上時，係聽從甲○○之指示，將被害人拉下車圍毆；洪且詳述甲
○○打電話要伊會合，開車上山，被害人遭拉下車毆打摔下山坡
時，甲○○再指示同行諸人下坡尋找；甲○○不否認叫乙○○打
電話給洪志偉前來會合一起教訓被害人，並叫許瑋剛、武○○搬
石頭砸被害人，（且直承石頭太重，許、武搬不動，乃親自下手
搬之砸人，祇不知是否砸到被害人頭部）各等語之供述；被害人
死亡之相驗筆錄、解剖筆錄、相驗屍體證明書、相驗屍體照片（
顯示頭部發黑、全身腫脹、蒼蠅飛停情形）、解剖報告書、檢驗
報告書、檢體、法務部法醫研究所函、內政部警政署刑事警察局
鑑驗書；各共同正犯互相指認犯罪嫌疑人之紀錄表；搜索作案用
汽車之搜索扣押筆錄（含扣押物品目錄表）；強押被害人上山之
車行路線圖照片；刑案現場照片；作案用車之車籍查詢資料；道
路監視器翻拍照片；相關人員之電話通聯紀錄；衝突初始所在之
包廂內位置圖等證據資料，乃認定上訴人三人確有如原判決事實
欄所載之犯行，因而撤銷第一審關於上訴人三人之科刑判決，改
判依妨害自由、殺人之想像競合犯，從一重論甲○○、丙○○以
成年人與少年共同殺人罪（甲○○累犯，處有期徒刑二十年；丙
○○處有期徒刑十二年六月）；論乙○○以共同殺人罪（處有期
徒刑九年六月）。對於甲○○雖就全部犯罪事實坦承而自首，然
辯稱純因酒後衝突，不知輕重，無殺人犯意，並非主謀；丙○○
僅承認受邀駕車搭載洪志偉、鄧家儀（按係甲○○之妻，已不起
訴處分確定）與甲○○會合，依示開往山上，後見被害人下車遭
人毆打，全身赤裸，滿身是血，卻矢口否認共同犯罪，所為伊既
未動手，亦乏犯意聯絡各云云之辯解，如何均無可採，咸依卷內
訴訟資料詳加指駁、說明。復指出參酌當時案發現場之客觀情狀
，除輪流以鋁棒、雙截棍痛毆被害人頭部、身體等處外，尚以塑
膠袋套其頭上、以電線勒住頸部，最後更搬石砸頭，而頭部係人
體之要害部位，以鋁棒、雙截棍（、大石）重擊人頭，極易造成
死亡之結果，乃一般人所明知，上訴人一夥自會合後（即萌共同
殺人犯意），迄至被害人死亡地點，沿路多次輪番毆打被害人頭
、身各處，既全身是血，已無反抗能力，猶不罷手，終致完全無
反應（據許瑋剛供稱被害人遭毆，鼻破、嘴爛，甲○○以硬幣蓋
眼），棄置偏僻山區，足見共同殺意之堅，彰彰明甚。所為之事
實認定及得心證理由，俱有卷內各證據資料可稽，自形式上觀察
，並不違背經驗法則、論理法則，且既綜合判斷，堪認事證已臻
明確。(二)、刑罰之擇定，係屬實體法賦予法院之自由裁量權，倘
以行為人之責任作為基礎，參酌刑法第五十七條所提示之各款量
刑因素，在法定刑度之內，擇取宣告刑，而無顯然濫用權限之不
當情形，即難謂為違法。原判決理由內已載明甲○○、丙○○均
係成年人，竟夥同未滿十八歲之武○○犯罪，應依兒童及少年福
利法第七十條第一項前段規定，就法定刑有期徒刑部分加重其刑
；甲○○且構成累犯，應依刑法第四十七條第一項規定，就該有
期徒刑部分遞予加重其刑；甲○○、乙○○符合自首要件，依同
法第六十二條前段規定減輕其刑；甲○○部分先加後減之。審酌
生命無價，甲○○、乙○○與被害人原係相識之友人，於案發前
尚一同飲酒作樂，竟因細故衝突，輕率以激烈之手段加以殺害；
丙○○雖與被害人無怨隙，竟聽憑甲○○指示，共同參與殺害之
犯行，自相約會合後，接續以鋁棒、雙截棍、石頭或徒手輪番毆
打被害人之身體及頭部，其間多有中止犯行之機會，卻於被害人
掙扎抵抗時，猶不罷手，執意毆打致死，又將其屍體任意棄置於
隱密之山區○○段實屬兇殘，嚴重戕害善良風俗，對社會治安危
害甚深。且甲○○、丙○○犯後均不知悔悟，甲○○就全部犯行
實居於主導、指揮之地位，卻僅坦承部分情節，就所犯罪名及涉
案程度仍飾詞狡辯，丙○○則矢口否認犯行，犯後態度均屬不佳
，然丙○○僅參與在山區之犯行，涉案情節相對較輕；乙○○犯
後已承認全部犯行，尚堪認其良心未泯，且於行為時方滿十八歲
，年紀尚輕，係因畏懼甲○○，始依指示犯案，先前均無犯罪紀
錄，有台灣高等法院被告前案紀錄表在卷足憑，公訴人亦對其請
求從輕量刑；及上訴人一夥迄今均未與被害人之家屬達成民事和
解，稍事賠償等一切情狀，分別量處如上揭所示之刑，既在法定
刑度之內，亦無顯然濫權、失當情形，核無違法。各上訴意旨皆
置原判決已明白論斷之事項於不顧，就屬原審採證、認事、量刑
職權之適法行使，任憑己意指為違法，不能認為適法之第三審上
訴理由。依上說明，應認其三人之上訴咸為違背法律上之程式，
均予駁回。
據上論結，應依刑事訴訟法第三百九十五條前段，判決如主文。
中    華    民    國  九十九  年    二    月    四    日
                      最高法院刑事第十庭
                          審判長法官  花  滿  堂
                                法官  黃  正  興
                                法官  陳  東  誥
                                法官  林  錦  芳
                                法官  洪  昌  宏
本件正本證明與原本無異
                                      書  記  官
中    華    民    國  九十九  年    二    月    六    日
                                                      Q

司法院資訊處製作；財團法人民間司法改革基金會備份。
